【裁判字號】    99,重訴,464
【裁判日期】    990712
【裁判案由】    返還不當得利
【裁判全文】
臺灣臺北地方法院民事判決             99年度重訴字第464號
原      告  台北市稅捐稽徵處
法定代理人  乙○○
訴訟代理人  古明峰律師
複代理人    甲○○
被      告  丁○○
            戊○○
            己○○
            丙○○
上  一  人
訴訟代理人  湯明亮律師
複代理人    周明榮律師
上列當事人間返還不當得利事件，本院於中華民國99年6月28日
言詞辯論終結，判決如下：
    主  文
被告應將坐落於臺北市○○區○○段三小段六四九地號土地上門
牌號碼臺北市庚○區○○○路○段四十七巷九弄九號，如附圖所
示斜線部分之一層之建物面積四十九平方公尺，及如附圖所示斜
線部分之二層之建物面積四十平方公尺拆除後，將上開建物之基
地面積五十四平方公尺之土地全部返還被告。
被告應給付原告新臺幣柒拾陸萬捌仟壹佰捌拾元及其中被告丁○○、己○○自民國九十九年一月二十六日、被告戊○○自民國九
十九年一月二十八日、被告丙○○自民國九十九年一月二十七日
起均至清償日止，按年息百分之五計算之利息，並自九十九年一
月一日起至返還上開土地之日止，按月給付原告新臺幣壹萬貳仟
玖佰捌拾元。
訴訟費用由被告負擔。
本判決第一項於原告以新臺幣佰萬元為被告供擔保後，得假執
行。被告丙○○如以新臺幣玖佰零壹萬捌仟元為原告預供擔保，
得免為假執行。
本判決第二項於原告以新臺幣貳拾陸萬元為被告供擔保後，得假
執行。被告丙○○如以新臺幣柒拾陸萬捌仟壹佰捌拾元為原告預
供擔保，得免為假執行。
    事實及理由
甲、程序方面：
一、本件被告丁○○、戊○○、己○○，未於言詞辯論期日到場
    ，核無民事訴訟法第386條各款所列情形，爰依原告之聲請
    ，由其一造辯論而為判決。
二、按訴狀送達後，原告不得將原訴變更或追加他訴，但請求基
    礎事實同一；或擴張或減縮應受判決事項之聲明；或不甚礙
    被告之防禦及訴訟之終結者，不在此限，民事訴訟法第255
    條第1項第2、3、7款分別定有明文。查原告起訴時原聲明為
    ：(一)被告應將坐落於臺北市○○區○○段3小段649地號土地
    上門牌號碼臺北市庚○區○○○路○段47巷9弄9號之建物拆
    除後，將上開建物之基地面積54平方公尺之土地全部返還原
    告；(二)被告應給付原告新臺幣（下同）768,180元及自起訴
    狀繕本送達翌日起至清償日止，按年息5％計算之利息，並
    自民國99年1月1日起至返還上開土地之日止，按月給付原告
    12,983元（見本院卷第4頁）。然因被告實際占用面積，須
    待地政機關測量後方能確定，原告嗣於99年5月31日言詞辯
    論期日庭呈民事辯論意旨狀，依據地政機關測量之結果，將
    上開聲明變更為：(一)被告應將坐落於臺北市○○區○○段3
    小段649地號土地上門牌號碼臺北市庚○區○○○路○段47巷
    9弄9號，如附圖所示斜線部分之一層之建物面積49平方公尺
    ，及如附圖所示斜線部分之二層之建物面積40平方公尺拆除
    後，將上開建物之基地面積54平方公尺之土地全部返還被告
    ；(二)被告應給付原告768,180及自起訴狀繕本送達翌日起至
    清償日止，按年息5％計算之利息，並自99年1月1日起至返
    還上開土地之日止，按月給付原告12,983元（見本院卷第70
    、71頁）。經核原告於言詞辯論前基於同一請求之基礎事實
    而擴張應受判決事項之聲明，且無礙於被告之防禦及訴訟之
    終結，揆諸首揭法條，原告訴之變更應予准許。
乙、實體方面：
一、原告起訴主張：坐落臺北市○○區○○段3小段649地號面積
    54平方公尺之土地（下稱系爭土地）及坐落系爭土地上，門
    牌號碼臺北市庚○區○○○路○段47巷9弄9號，面積30.86平
    方公尺，磚造1層樓之建物（下稱系爭磚造建物），係伊管
    理之臺北市市有土地及市有建物。伊於民國69年間將上開建
    物配予當時任職於伊機關之訴外人辛○○使用，惟辛○○已
    於90年4月13日死亡。辛○○死亡後，系爭磚造建物仍由辛○○之配偶即訴外人壬○○○及被告等占有使用。於93年間
    被告等及壬○○○以修繕建物為由，請求伊准予修繕系爭磚
    造建物，伊不疑有他，乃同意渠等修繕，並無同意被告及壬○○○重建系爭磚造建物，孰料壬○○○及被告等竟將上開
    建物改建為2層鐵皮違建（下稱系爭建物），上開1層樓之磚
    造建物因而滅失。被告及壬○○○將系爭磚造建物改建為系
    爭建物，涉及基地借貸，應經臺北市政府核准，非被告得專
    擅，然渠等未經伊之同意，於系爭土地上擅自將伊管理之系
    爭磚造建物改建為系爭建物，自屬無權占有系爭土地，依民
    法第767條規定，伊自得代臺北市請求壬○○○及被告等將
    系爭建物拆除後，將系爭土地返還予伊，惟壬○○○已於97
    年6月15日死亡，是自應由被告等負返還之責。又被告等無
    權占有系爭土地而受有利益，致伊無法使用收益而受有損害
    ，自屬不當得利，依民法第179條第1項規定，被告自應返還
    不當得利及賠償伊之損失，而其應返還及賠償金額，一般皆
    以相當於租金之金額為準，爰請求被告賠償自94年1月1日起
    至98年12月31日之損害。經依土地法第97條及第100條準用
    第97條規定計算之結果，被告應連帶給付之金額為768,180
    元（臚列其計算方式如附表所示）。為此依民法第767條及
    第179條之規定請求被告返還所有物及不當得利。並聲明：
    (一)如主文第1、2項所示；(二)願供擔保，請准宣告假執行。
二、被告丙○○則以：系爭磚造建物於83年間即因房屋龜裂傾斜
    ，危害居住安全，由辛○○以書面函請原告解決，原告則發
    函臺北市政府新建工程處，請該處出面解決，該處則回函表
    示房屋之龜裂損害應屬交通部臺北市區地○○路工程處負責
    ，而後交通部臺北市區地○○路工程處於94年2月23日回函
    將協調承包商盡速協助進行修繕工作，惟迄至辛○○死亡時
    ，皆未見原告及有關單位前來處理，導致系爭磚造建物於90
    年間完全倒塌，無法居住，才由壬○○○請求原告解決，原
    告表示要壬○○○自行處理，因此壬○○○方於92年間將系
    爭磚造建物改建為2層鐵皮房屋即系爭建物，原告所稱壬○○○以修繕為由將系爭磚造建物改建為系爭建物云云，並非
    事實。壬○○○改建之系爭建物，是經原告同意，改建完成
    後，原告不但知悉且未表示任何異議，直至97年8月4日，原
    告亦有派員前來檢查使用情形，檢查後亦無表示任何異議。
    迨壬○○○於97年6月15日死亡後，原告於98年7月13日發文
    表示請求被告丙○○將戶籍遷出，並將房屋騰空返還予原告
    ，由原告98年7月13日北市稽密乙字第09831428400號函，可
    證壬○○○於92年改建系爭建物，係經原告之同意。壬○○○於97年6月15日死亡後，被告等固然已無使用系爭建物之
    權源，惟丙○○僅系將戶籍設籍於系爭建物，丙○○及其他
    被告並未居住於系爭建物，並無無權占有使用之情事，再者
    ，原告起訴請求被告等賠償自94年1月1日起至12月31日之損
    害，亦非正確。綜上所陳，原告之訴並無理由等語，資為抗
    辯，並聲明：(一)原告之訴駁回；(二)如受不利之判決，願供擔
    保請准宣告免為假執行。
三、被告丁○○、戊○○、己○○未於言詞辯論期日到場，亦未
    提出書狀作何聲明或陳述。
四、查，系爭土地為臺北市政府所有原告為管理人，又門牌號碼
    臺北市庚○區○○○路○段47巷9弄9號原為面積30.86平方公
    尺之磚造1層樓建物。由原告於民國69年間將前開建物配予
    當時任職於原告機關之辛○○使用，惟辛○○已於90年4月1
    3日死亡，壬○○○及被告為其繼承人，並繼續占有使用系
    爭磚造建物。然壬○○○嗣後將磚造建物改建為2層鐵皮違
    建，其中一層使用面積49平方公尺、二樓使用面積40平方公
    尺等情，業據原告提出繼承系統表、土地登記謄本、建物登
    記謄本，復經本院至現場勘驗屬實，並製有勘驗筆錄及委請
    地政機關繪製之土地複丈成果圖在卷可稽（分見本院卷第9
    至11頁及第56至59頁），且為被告所不爭執，堪予採認。
五、兩造之爭點及論述：
    本件原告主張其被告無法律上原因占用系爭土地，自得依據
    所有權人之物上請求權訴請被告拆除系爭建物及返還系爭土
    地；並依據不當得利之法律關係訴請被告等給付如聲明所示
    之本息等情，為被告丙○○所否認，並以前開情詞置辯，則
    本件應予審酌之主要爭點厥為：(一)被告占有使用系爭土地，
    是否具有合法權源；(二)原告是否可依據不當得利之規定請求
    被告給付相當於租金之不當得利？又原告請求不當得利之計
    算基準是否適當？茲分述如下：
（一）關於被告是否無權占有使用系爭土地，致使原告得訴請拆
      屋還地部分：
      按所有人對於無權占有或侵奪其所有物者，得請求返還之
      ，對於妨害其所有權者，得請求除去之。有妨害其所有權
      之虞者，得請求防止之，民法第767條定有明文。經查：
    1.依臺北市○○區○○段3小段26建號建物登記謄本建物標
      示部記載，原建物僅為一層磚造建物，面積僅30.86平方
      公尺（見本院卷第11頁），被告丙○○自承系爭磚造建物
      於92年間由壬○○○改建為二層鐵皮房屋，是系爭磚造建
      物即壬○○○受配居住之眷舍即因滅失而不復存在，而由
      壬○○○改建後之系爭建物繼續坐落於系爭土地上，原告
      與壬○○○及被告間之使用借貸關係，自應認因客體已滅
      失而消滅。
    2.被告丙○○雖辯稱：其係經原告同意方改建系爭磚造建物
      ，且改建完成後，原告不但知悉且未表示異議云云，並提
      出臺北市政府稅捐稽徵處函、臺北市政府工務局新建工程
      處函及交通部臺北市區地○○路工程處函（以上皆影本）
      為證。惟查：
    (1)遍觀上開函文內容均未有原告或相關單位明確表示同意被
      告改建系爭磚造建物，僅表明將協助被告等進行修繕工作
      ，且系爭磚造建物本為眷舍，如欲改建涉及基地借貸，應
      經臺北市政府核准，非被告所得專擅，被告既未能提出曾
      經臺北市政府核准之憑據，尚難認被告等自將系爭磚造建
      物改建為系爭建物後，仍有權占用系爭土地。
    (2)至原告雖曾於97年7月24日發文通知壬○○○將於同年8月
      4日派員至其配借之宿舍檢查使用情形。惟按，依臺北市
      市有眷舍房地處理自治條例第3條規定：本自治條例所稱
      合法現住人，應符合下列各款規定：(1)於72年5月1日以前
      依規定配（借）住眷屬宿舍。(2)為現職人員、退休人員、
      資遣人員或其遺眷。(3)有居住之事實。(4)未曾獲政府各類
      輔助購置住宅。(5)非調職、轉任、辭職、解僱、解聘（含
      不續僱、不續聘）、撤職或免職人員。(6)未違反眷舍配（
      借）住法令之規定或契約約定致喪失續住資格者。前項第
      二款所稱之遺眷，指原配（借）住人之父母、未再婚之配
      偶或未婚之未成年子女。第一項合法現住人資格疑義之解
      釋，由市政府人事處為之。本件系爭磚造建物原係配住予
      辛○○使用，然辛○○已於90年4月13日死亡，而其配偶
      壬○○○亦於97年6月15日死亡，而被告等於該時均已成
      年，故已無再使用配借宿舍之權利，原告於得知上情後，
      旋即於98年7月13日以北市稽秘乙字第09831428400號函通
      知丙○○將戶籍遷出並返還眷舍（見本院卷第43頁），顯
      見原告係以管理者之身份，清查其所管理眷舍之使用狀況
      ，自不得因原告未於系爭磚造建物滅失之時，立即通知被
      告拆除系爭建物，認定原告有容忍被告在系爭土地使用系
      爭建物之情事。
    (3)又按，房屋之拆除為一種事實上之處分行為，是未經辦理
      所有權第一次登記之建物，須有事實上之處分權者，始得
      予以拆除，如未經辦理登記之原始起造人，已失其事實上
      處分之權利者，自無從命其拆除該建物，是原告請求被告
      拆除房屋，自應就被告係就該房屋有事實上之處分權舉證
      證明。查，系爭土地為臺北市所有，原告為系爭土地之管
      理者，被告等無占有系爭土地之合法權源，已如前述，依
      上開規定，原告自得請求被告返還渠等所占有之系爭土地
      。系爭房屋為未保存登記之建物，乃以原始起造人壬○○○為所有權人，而被告等於壬○○○死亡後共同繼受對系
      爭建物之事實上處分權，被告等即為現享有事實上處分權
      之人，揆諸前揭說明，原告併請求被告等負拆除系爭建物
      ，自應准許。
（二）原告得否請求被告給付相當於租金之不當得利，如得請求
      時，該金額為何：
    1.復按，無法律上之原因而受有利益，致他人受有損害者，
      應返還其利益，民法第179條定有明文。次按，依不當得
      利之法則請求返還不當得利，以無法律上之原因而受有利
      益，致他人受有損害為要件，故其得請求返還之範圍，應
      以對方所受之利益為度，非以請求人所受損害若干為準，
      無權占有他人土地，可能獲得相當於租金之利益為社會通
      常之觀念。最高法院61年台上字第1695判例著有明文可資
      參酌。本件被告等無權占有系爭土地已如前述，原告自得
      依據不當得利之法律關係訴請被告等給付致原告受有相當
      於租金之損害。
    2.末按，城市地方房屋之租金，以不超過土地及其建築物申
      報總價額年息10％為限，而此項規定於租用基地建築房屋
      者亦得準用，土地法第97條第1項、第105條分別定有明文
      。其次，所謂土地價額係指法定地價而言；土地所有人依
      土地法所申報之地價為法定地價，除非土地所有權人未於
      公告期間申報地價者，才以公告地價（並非公告現值）80
      ％為其申報地價，土地法第148條、土地法施行法第25條
      、平均地權條例第16條前段亦定有明文。經查，系爭建物
      介於捷運癸○線子○○○站與丑○○○站間，鄰近寅○廣
      場，為市區○○地段，附近生活機能便利，系爭建物為二
      層之鐵皮屋，屋況尚稱良好，經本院至系爭建物勘驗查明
      ，有勘驗筆錄及原告提出之現場照片附卷足憑，依上開各
      情認為原告僅請求以該地申報總價額5％之計算為適當。
      系爭土地93、94、95年之公告地價為每平方公尺55,700元
      ，96、97、98年之公告地價為每平方公尺57,700元，有原
      告提出之臺北市地價謄本在卷可稽（見本院卷第12頁）；
      又被告占有系爭土地為54平方公尺，則揆諸前揭說明，原
      告請求被告給付自94年1月1日起至98年12月31日共5年間
      相當於租金之損害，計為768,180元（計算方式如附表所
      載）。另系爭土地96至98年之公告地價為每平方公尺57,7
      00元，依上開同一方法計算，被告就系爭土地之每月應給
      付之不當得利為12,983元（亦如附表所載），爰請求自99
      年1月1日起至返還上開土地之日止，按月給付原告12,983
      元，於法有據，應併予准許。
五、綜上所述，本件被告等確有無權占用系爭土地，作為系爭建
    物之基地，並因而受有相當於租金之不當得利之事實。從而
    ，原告依民法關於所有物返還請求權之規定，請求被告等拆
    除如附圖所示系爭建物及將系爭土地返還原告，並依不當得
    利之法律關係請求被告丁○○、戊○○、己○○及丙○○給
    付768,180元，及分別自起訴狀繕本送達翌日（其中丁○○
    、己○○自99年1月26日；戊○○自99年1月28日；丙○○自
    99年1月27日）起均至清償日止，按年息5％計算之利息，並
    自99年1月1日起至返還系爭土地之日止，按月給付12,983元
    ，即屬有據，應予准許。
六、原告及被告丙○○均陳明願供擔保請為宣告假執行或免為假
    執行，經核均與規定相符，爰分別酌定相當之擔保金額予以
    宣告。
七、因本件事證已臻明確，兩造其餘主張陳述及所提之證據，經
    本院斟酌後，認與判決結果不生影響，均毋庸再予論述，附
    此敘明。
八、訴訟費用負擔之依據：民事訴訟法第78條、第85條第1項。
中    華    民    國    99    年    7     月    12    日
                  民事第六庭    法  官  黃柄縉
以上正本係照原本作成
如對本判決上訴，須於判決送達後20日內向本院提出上訴狀
中    華    民    國    99    年    7     月    12    日
                                書記官  洪仕萱
附表
┌────────────────────────────────┐
│占用人：丁○○、戊○○、己○○、丙○○                          │
├────────────────────────────────┤
│占用土地：臺北市○○區○○段3小段649地號（54平方公尺）          │
├───┬───┬───┬───┬───┬───┬───┬────┤
│占用期│公告地│公告地│占用面│租金率│月欠繳│積欠月│積欠數額│
│間    │價適用│價（元│積（平│      │額    │數    │        │
│      │年份  │／平方│方公尺│      │      │      │        │
│      │      │公尺）│）    │      │      │      │        │
├───┼───┼───┼───┼───┼───┼───┼────┤
│94年1 │93年  │55,700│54    │5％／ │12,533│24    │300,792 │
│月至95│      │      │      │12    │      │      │        │
│年12月│      │      │      │      │      │      │        │
├───┼───┼───┼───┼───┼───┼───┼────┤
│96年1 │96年  │57,700│54    │5％／ │12,983│36    │467,388 │
│月至98│      │      │      │12    │      │      │        │
│年21月│      │      │      │      │      │      │        │
└───┴───┴───┴───┴───┴───┴───┴────┘


司法院資訊處製作；財團法人民間司法改革基金會備份。
